【裁判字號】    90,上更(一),31
【裁判日期】    900828
【裁判案由】    侵權行為損害賠償
【裁判全文】
臺灣高等法院臺南分院民事判決  九十年度上更(一)字第三一號  ｅ
      上  訴  人  友聯產物保險股份有限公司
      法定代理人  甲  ○  ○
      訴訟代理人  丙  ○  ○
                  丁  ○  ○
      被  上訴人  乙  ○  ○
                  戊  ○  ○
右當事人間請求損害賠償事件，上訴人對於臺灣雲林地方法院中華民國八十八年六月
二十二日第一審判決（八十八年訴字第九十一號）提起上訴，經判決後，由最高法院
發回更審，本院判決如左：
      主      文
原判決關於駁回後開第二項之訴及該部分假執行宣告暨訴訟費用之裁判均廢棄。
被上訴人乙○○、戊○○應連帶給付上訴人新台幣壹佰肆拾捌萬伍仟玖佰參拾肆元及
自民國八十八年二月十二日起至清償日止，按年息百分之五計算之利息。
其餘上訴駁回。
第一、二審及發回前第三審訴訟費用（除確定部分外）由上訴人負擔二分之一，餘由
被上訴人連帶負擔。
本判決第二項於上訴人預以新台幣肆拾玖萬伍仟元為被上訴人供擔保後得假執行；但
被上訴人於假執行程序實施前以新台幣壹佰肆拾捌萬伍仟玖佰參拾肆元供擔保後，得
免為假執行。
      事      實
甲、上訴人方面：
一、聲明：求為判決：(一)第一審判決關於駁回上訴人對被上訴人乙○○、戊○○之訴
    及該部分假執行之聲請及命負擔訴訟費用之裁判均廢棄。(二)前項廢棄部分，被上
    訴人等應與顏茂生連帶給付上訴人新台幣貳佰捌拾陸萬肆仟柒佰玖拾元整，及自
    民國八十八年二月十二日起清償日止，按年息百分之五計算之利息。(三)第一、二
    、三審訴訟費用由被上訴人連帶負擔。(四)第二、三項聲明，請准上訴人以現金或
    等值之有價證券供擔保宣告假執行。
二、陳述：除與原判決及本院前審判決記載相同者，茲引用之外，補稱：
（一）八十九年五月五日修正施行之民法債篇第二十四節之一人事保證中，就人事保
      證約定之期間規定不得逾三年，逾三年者，縮短為三年，而修正後之民法債編
      施行法第三十五條規定：「新增第二十四節之一之規定，除第七百五十六條之
      二第二項外，於民法債編修正施行前成立之人事保證，亦適用之」。倘據上開
      規定即可推論凡成立於八十六年五月四日前之人事保證契約均已失效，顯然有
      違邏輯及論理法則，按基於契約自由原則，修正前之人事保證，當事人可自行
      約定，通常均以被保證人任職期間為保證期間，故於修正前成立之保證契約原
      應依共約定之保證期間定其效力，不受法律修正影響，惟因「人事保證，於民
      法債編修正前事所常見，為期修正前後效力一致：：」（民法債編施行法修正
      理由），方將成立於債編修正施行前之人事保證契約納入於施行後適用，故其
      保證期間乃自債編修正施行日起算，而非將成立於債編修正施行前之人事保證
      契約提前於民法債編修正前即八十六年五月五日施行，更審前原審以上訴人與
      被上訴人所簽訂之人事保證契約於八十三年四月十一日對保，引前開新修正民
      法債編及債編施行法之規定，認兩造間人事保證僅至八十六年四月十一日有效
      ，顯然於法條文義解釋有所疏誤。
（二）再者，新修正之民法債編施行法第三十六條第二項：「民法債編修正條文及本
      施行修正條文自中華民國八十九年五月五日施行」，既明定自八十九年五月五
      日施行，其就人事保證所為規定之效力即應自前開施行日方有適用之餘地，故
      而被將兩造間保證契約解為施行前已失效，於法顯有未合。
（三）民法債編施行法第三十五條「新增第二十四節之一之規定，除第七百五十六條
      之二第二項外，於民法債編修正施行前成立之人事保證，亦適用之。」，而民
      法第七百五十六條之二第二項規定：「保證人依前項規定負賠償責任時，除法
      律另有規定或契約另有訂定外，其賠償金額以賠償事故發生時，受僱人當年可
      得報酬之總額為限。」，意謂修正施行前成立之人事保證契約，其保證人之賠
      償責任，不以受僱人當年可得報酬總額為限，就施行前成立之人事保證賠償範
      圍尚且未予限定，反獨將保證期間回溯至施行前三年有效？豈非輕重倒置。況
      民法債編施行法第三十五條修正立旨為：「為期修正前後效力一致」，而同為
      施行前成立之人事保證，將因其成立於八十六年五月五日之前或之後而效力有
      所不同，試問其效力如何一致？職是，被上訴人將本件人事保證期間回溯於民
      法修正前已失效，無論於法文義解釋及法律之衡平均屬可議。否則，法律作為
      社會生活之客觀規範，如因不能預期法律效果，勢必破壞法律安定性，引起無
      止境之紛爭，倘依被上訴人所述，得將保證契約提早於施行前已告失效，則其
      間已發生已受償之損害賠償已屬不當得利，已判決確定者或可為提起再審之事
      由，影響當事人權益、法律安定性及確定性甚為鉅大，故無論依法律精神、目
      的及其他層面而言，被上訴人就民法債編施行法第三十五條之解釋均有違誤。
（四）關於已就原審被告顏茂生之職工退休基金及對其財產強制執行獲償之部分，上
      訴人不否認，至於富邦產物保險公司所給付一百萬員工誠實保險金部分，上訴
      人並無意見。
三、證據：援用第一審及前審所提證據為證。
乙、被上訴人方面：
一、聲明：求為判決：(一)上訴駁回。(二)第一、二、三審訴訟費用均由上訴人負擔。(三)
    若受不利判決願供擔保，請准宣告免假執行。
二、陳述：除與原判決及本院前審判決記載相同者，茲引用之外，補稱：
（一）上訴人上訴之意旨以查上訴人與被上訴人等三人所訂之保證書開宗明義約定，
      立連帶保證人乙○○、賴嘉成、戊○○等今擔保顏茂生（係台灣省雲林縣人）
      在友聯產物保險股份有限公司服務應恪守謹慎從事，倘有違犯公司規章虧欠款
      項、手續不清或其他一切情弊致公司受損害時，保證人願負立即清償及法律上
      一切責任且願按照保證書所列規約辦理所具保證是實。及保證規約第九條約定
      ，被保人如有虧短本公司金錢物品時，保證人應負賠償責任，按照本公司所開
      款項數目立即履行賠償，並放棄先訴抗辯權。今被保人（即原審被告）顏茂生
      侵占保險費之事實，業經刑事判決業務侵占罪處一年六個月有期徒刑及原審判
      決應給付上訴人新台幣貳佰捌拾陸萬肆仟柒佰玖拾元，並均確定在案，被上訴
      人等應負連帶賠償責任。
（二）惟查：
    (一)保證責任之數額，事先無法預測，可能係無窮，縱使保證人一生奉公守法，亦
      可能因被保證人一時之侵權行為或債務不履行而致保證人傾家蕩產，變動之大
      ，影響之深遠，當非追求安定性、合理性及公平性之法律所樂見，足見職務保
      證，保證人在保證之時較諸一般金錢債務保證之風險預見度為低，準此，該等
      約定已對保證人甚不公平；再者，該等保證規約又多為經濟之強勢或公家機關
      所制度，乃屬定型化條款，保證人與被保證人絕無商討或磋商之餘地，絕無排
      除條款或特別條款之約定，就誠信原則或衡平法則，以及法律保護經濟弱勢之
      立法趨勢，應認為該等未定期限的保證契約約定違反平等互惠原則而無效。況
      依新修正之民法債編第七百五十六條之三第一項「人事保證約定期間，不得逾
      三年。逾三年者，縮短為三年」之意旨，足徵，人事保證契約之期限為三年之
      認定，始符合公序良俗或衡平法理。
    (二)本件上訴人與被上訴人乙○○、戊○○二人所簽訂之保證契約（八十三年四
      月十一日對保），固未明訂保證期間，惟參以顏茂生係上訴人之員工，上訴人
      之本有管理考核之權利，苟顏茂生之行為不當或不足以擔任上訴人公司之職務
      ，上訴人本可不予以僱用，且其原先於八十一年三月十九日對保，並於二年後
      之八十三年四月十一日另行對保，其後則未再對保，益見上訴人若非疏於管理
      考核，已相信其能力，自應減免保證人責任。上訴人逾三年未再對保，致使保
      證人失去了解受保證人工作情形及表示是否續為保證之機會等情，宜認被上訴
      人乙○○、戊○○二人所簽訂之保證契約，自對保日期起算，在三年之內（即
      八十六年四月十一日前）有效。
      查顏茂生係對其經手之八十六年四月十三日保單（上訴人所提附卷之代收保
      險費簽認單參照）始有挪用保險費之情形，可見顏茂生侵占保險費之行為非在
      被上訴人乙○○、戊○○二人所簽訂之保證契約之有效期間內，且顏茂生侵占
      情事於八十六年九月始被發現，已超過保證期間三年，被上訴人不必受原簽訂
      保證契約的約束。被上訴人乙○○、戊○○不用負保證契約之責任自明。
（三）本件最高法院發回意旨雖以：按民法債編於八十九年五月五日修正施行前，人
      事保證契約之期間，民法並無限制，當事人得自由約定，此觀民法第七百四十
      條前段之規定自明。故縱令八十九年五月五日修正施行之民法債編增訂之第七
      百五十六條之三第一項規定，「人事保證約定之期間，不得逾三年。逾三年者
      ，縮短為三年。」係屬早已存在之法理。惟在債編修正施行前，依民法第一條
      規定，亦無適用該法理之餘地。本件原審於民法債編修正施行前，排除修正前
      條文規定之適用，而以修正後人事保證約定之期間不得逾三年之規定，認係早
      已存在之法理，逕予適用，因而為不利於上訴人之判決，自有可議。
（四）
    (一)然債編債施行法第三十五條規定：新增第二十四節之一之規定，除第七五六條
      之二第二項外，於民法債編修正施行前成立之人事保證亦適用之，換言之，修
      正之債編增訂之第七五六條之三第一項：「人事保證約定之期間不得逾三年，
      逾三年者，縮短為三年」之規定，於債編修正施行前成立之人事保證亦適用之
      。修正之債編條文及施行法修正條文，自中華民國八十九年五月五日已施行，
      本件自應適用債編增訂之第七五六條之三第一項規定。且既被上訴人最後一次
      對保之期間為八十三年四月十一日，而顏茂生係對其經手之八十六年四月十三
      日起之保單始有挪用保險費之情形，足見顏茂生侵占保險費之行為非在被上訴
      人乙○○、戊○○二人所簽訂之保險契約之有效期間內，原審判決認被上訴人
      不負保證責任，並無違誤。
    (二)末查，民事訴訟法第四四九條規定，原判決依其理由雖屬不當，而依其他理由
      ，認為正當者，應以上訴為無理由，本件縱使不應依民法第一條規定適用法理
      。惟現修正後債編已施行，依債編第七五六條之三第一項及債編施行法第三十
      五條規定，被上訴人亦勿庸負保證責任，故上訴人之上訴並無理由。
（五）另上訴人已就顏茂生之職工退休基金共扣款新台幣（下同）一三、八六○元，
      另富邦產物保險公司亦已給付上訴人一百萬元員工誠實保險金，又上訴人對顏
      茂生之財產強制執行結果受領三六四、九九六元之分配額，以上上訴人已獲得
      一、三七八、八五六元之賠償，不能再向被上訴人請求負連帶賠償二百八十六
      萬四千七百九十元，併此敘明。
三、證據：除援用第一審及前審所提證據外，補提上訴人獲償資料影本乙份為證。
丙、本院依被上訴人聲請函查富邦險公司有無給付上訴人員工誠實保險金一百萬元。
      理      由
一、本件上訴人起訴主張：原審共同被告顏茂生（業經原審判決確定）自八十一年三
    月一日起即任職原告台南分公司斗南通訊處業務課課長專責招攬保險業務，收取
    保費，並自八十六年五月份起至八十七年一月份止陸續將其經收屬上訴人公司之
    保險費共四三四筆合計三百二十八萬七千六百十元，扣除顏茂生應得之佣金後尚
    欠二百八十六萬四千七百九十元侵占入己，被上訴人為其職務連帶保證人，爰依
    侵權及連帶保證法律關係請求命被上訴人與第一審共同被告顏茂生連帶給付上訴
    人二百八十六萬四千七百九十元及利息（顏茂生部分業經第一審判決上訴人勝訴
    確定）。
二、被上訴人則抗辯：被上訴人所為保證契約具有附合契約性質，上訴人有強使保證
    人放棄先訴抗辯權等不當約定之情形，而上訴人坐視顏茂生陸續侵占款項，未及
    時向顏茂生主張權利，且未能使保證人事先了解顏茂生之職務行為以限制保證期
    限，上訴人之疏失行為不應由被上訴人承擔，況保證契約已逾三年之有效期限，
    被上訴人亦可不負保證責任等語資為抗辯。
三、上訴人起訴主張：原審共同被告顏茂生（業經原審判決確定）自八十一年三月一
    日起即任職原告台南分公司斗南通訊處業務課課長專責招攬保險業務，收取保費
    ，並自八十六年五月份起至八十七年一月份止陸續將其經收屬上訴人公司之保險
    費共四三四筆合計三百二十八萬七千六百十元，扣除顏茂生應得之佣金後尚欠二
    百八十六萬四千七百九十元侵占入己，被上訴人係顏茂生人事連帶保證人各情，
    為原審共同被告顏茂生及被上訴人所不爭，並據上訴人提出員工保證書影本、汽
    車保險保書影本、代收保險費簽認單等為證（原審卷第三十六至三十九頁、八十
    二頁至第八十六頁、第九八頁至第一百四十五頁），堪信為真實。而上訴人與被
    上訴人乙○○、戊○○二人所訂之保證契約（友聯產物保險股份有限公司員工保
    證書），並未載明簽訂日期及人事連帶保證期間，僅有對保日期為八十三年四月
    十一日，宜認被上訴人乙○○、戊○○二人所簽訂之連帶保證契約自八十三年四
    月十一日起發生效力，依約被上訴人應就原審共同被告顏茂生積欠上訴人二百八
    十六萬四千七百九十元之債務負連帶給付責任。
四、被上訴人雖辯稱「被上訴人所簽定之保證契約成立迄今已逾三年，依修正後增訂
    之民法第七百五十六條之三第一項規定，被上訴人應免除保證責任」云云。經查
    八十九年五月五日修正施行之民法債篇第七百五十六條之一規定「人事保證約定
    之期間，不得逾三年，逾三年者，縮短為三年．．．人事保證未定期間者，自成
    立之日起有效期間為三年」，而修正後之民法債編施行法第三十五條規定：「新
    增第二十四節之一之規定，除第七百五十六條之二第二項外，於民法債編修正施
    行前成立之人事保證，亦適用之」。依上開規定，在八十九年五月五日修正後之
    人事保證固應適用「人事保證約定之期間，不得逾三年，逾三年者，縮短為三年
    ．．．人事保證未定期間者，自成立之日起有效期間為三年」規定，惟在八十九
    年五月五日修正前成立已滿三年之人事保證契約究應如何處理，是否立即失效，
    即有疑問。按民法債編於八十九年五月五日修施行前正，人事保證契約之期間，
    民法並無限制，當事人得自由約定，此觀之民法第七百四十條前段規定自明。因
    此上開人事保證不得逾三年之規定，宜自修正施行日起算，較合立法之原意，如
    認為修正時已滿三年之人事保證於民法債編修正施行後立即失效，不啻將債編修
    正（八十九年五月五日）有關之人事保證契約「不得逾三年」之規定，提前於八
    十六年五月五日施行，顯違立法目的，並影響法律安定性及確定性，從而本件人
    事保證應認未逾三年期間，而被保證人顏茂生侵占上訴人款項時間，既在被上訴
    人保證有效期間內，被上訴人依約自應負連帶保證責任。又被上訴人抗辯因上訴
    人逾三年未再對保，致被上訴人失去了解被保證人（即顏茂生）工作情形及表示
    續保之機會，保證契約應於滿三年即八十六年四月十一日以後失效云云，惟原保
    證契約既未合意解除仍然有效存在，業見前述，被上訴人仍不解免保證責任，所
    辯並無理由。
五、被上訴人抗辯「上訴人已就顏茂生之職工退休金扣款一萬三千八百六十元，富邦
    產物保險公司亦已給付上訴人一百萬元員工誠實保險金，另上訴人對顏茂生之財
    產強制執行結果受領三十六萬四千九百九十六元均應予扣除」等語。查被上訴人
    抗辯上訴人已就顏茂生之職工退休金扣款一萬三千八百六十元，並對顏茂生之財
    產強制執行結果受領三十六萬四千九百九十六元部分，為上訴人所自認（本院卷
    第四十九頁），另訴外人富邦產物保險公司因上訴人投保員工誠信保險發生保險
    事故（即被保證人顏茂生侵占上訴人款項）於八十八年四月十五日理賠上訴人壹
    佰萬元，上訴人並將債權讓與富邦產物保險公司各情，有富邦產物保險公司九十
    年八月二日簡便行文函附賠款同意書及債權讓與同意書可稽，上訴人對此亦不爭
    執，堪信真實，被上訴人主張此部分應予扣除，為有理由，累計被上訴人應連帶
    給付上訴人金額為一百四十八萬五千九百三十四元（計算方法為0000000
    －00000－000000－00０００００＝0000000）。
六、綜上所述，上訴人基於侵權行為及連帶保證之法律關係，請求被上訴人連帶給付
    壹佰肆拾捌萬伍仟玖佰參拾肆元及自八十八年二月十二日起至清償日止，按年息
    百分之五計算之利息部分，洵無不合，原審駁回上訴人上開之訴及假執行之宣告
    ，顯有未洽，上訴意旨指摘原判決不當，求為廢棄改判，為有理由，應由本院將
    原判決該部分廢棄，並改判如主文第二項、第五項所示；其餘部分（即原判決駁
    回一百三十七萬八千八百五十六元），經核原判決並無違誤，上訴為無理由。
七、假執行宣告：
    兩造分別陳明願供擔保宣告假執行或免為假執行之宣告，核均無不合，爰分別酌
    定相當擔保金額予以准許。
八、本件為判決之基礎已臻明確，兩造其餘攻擊防禦方法及所提證據，經審酌後，認
    與判決結果不生影響，爰不一一論述，附此敘明。
據上論結，本件上訴為一部有理由，一部無理由，依民事訴訟法第四百四十九條第一
項、第四百五十條、第七十九但書、第四百六十三條、第三百九十條第二項、第三百
九十二條判決如主文。
中      華      民      國    九十      年      八      月    二十八    日
                                    臺灣高等法院臺南分院民事第一庭
~B1審判長法官  林    金    村
~B2      法官  袁    靜    文
~B3      法官  曾    平    杉
右為正本係照原本作成。
如對本判決上訴，須於判決送達後二十日內向本院提出上訴狀，未表明上訴理由者，
應於上訴後二十日內向本院提出理由書。
中      華      民      國    九十      年      八      月      三十    日
                                        法院書記官  葉    秀    珍


司法院資訊處製作；財團法人民間司法改革基金會備份。
